臺灣高等法院臺中分院刑事判決　　　　96年度上訴字第1846號
上　訴　人　臺灣南投地方法院檢察署檢察官
上　訴　人
即　被　告　丙○○
　　　　　　　　　　　樓(
選任辯護人　楊振裕律師
上列上訴人因被告殺人未遂案件，不服臺灣南投地方法院95年度
訴字第984號，中華民國96年5月30日第一審判決（起訴案號：臺
灣南投地方法院檢察署95年度偵字第1225號），提起上訴，本院
判決如下：
    主  文
原判決撤銷。
丙○○殺人未遂，累犯，處有期徒刑捌年。
    犯罪事實
一、丙○○前於民國92年間因毀損及傷害案件，經臺灣南投地方
    法院各判處有期徒刑3月，並定應執行刑有期徒刑5月確定，
    於93年4月21日執行完畢出監（含執行公然侮辱罪之拘役30
    日）。竟仍不知悔改，於94年11月11日晚上8時20分許（起
    訴書誤載為8時40分許），在南投縣南投市和平里綠美橋上
    ，與魏華羿（傷害部分業經另行判決公訴不受理在案）共乘
    機車行經該處，魏華羿因喝酒之故見吳尚　（原名吳政岳）
    、陳韋廷、甲○○（原名吳佩倫）三人在該橋上聊天，竟無
    端上前與素不相識之吳尚　發生口角，並發生鬥毆，丙○○
    原本上前勸架，卻因與吳尚　等人一言不合亦起爭執，雙方
    並扭打在一起，丙○○因年紀稍大而居下風，竟走回其停放
    機車處，自機車置物箱內取出一把長約20公分，刀刃部分約
    10 公分之短刀，返回打架現場，丙○○雖預見腹部為人體
    要害，且無骨骼為外護，苟持利刃往腹部突刺，極易刺入腹
    腔內，造成腹部內器官受創，引發感染而致命，竟仍獨自萌
    生即使因而造成吳尚　傷重死亡亦不違其本意之不確定殺人
    犯意，持該刀刺向吳尚　腹部要害二刀，又持刀朝吳尚　揮
    砍，致吳尚　受有腹部穿刺傷（3公分長深入腹腔，及3公分
    長穿入腹壁肌肉）、胃部穿刺傷（2乘0.5公分）合併胃破裂
    、右上臂穿刺傷併肌肉斷裂、左上臂撕裂傷、右頸部撕裂傷
    之傷害，經陳韋廷騎乘機車緊急將吳尚　於同晚8時38分許
    送至南基醫院急救，再於翌日轉至童綜合醫院手術治療，始
    倖免於難。案發後丙○○亦騎乘機車載魏華羿逃離現場，該
    把短刀並於數日後因故斷掉而遭丙○○丟棄而滅失。
二、案經南投縣政府警察局南投分局報請臺灣南投地方法院檢察
    署檢察官偵查起訴。
    理  由
一、訊據上訴人即被告丙○○對其於上開時、地持短刀刺傷被害
    人吳尚  ，致吳尚  受有腹部2處穿刺傷（3公分長深入腹腔
    ，及3公分長穿入腹壁肌肉）、胃部穿刺傷（2乘0.5公分）
    合併胃破裂、右上臂穿刺傷併肌肉斷裂、左上臂撕裂傷、右
    頸部撕裂傷之事實固均坦承不諱，然矢口否認有何殺人之犯
    意，辯稱：「我是要過去勸架，吳尚  以為我要打他，就用
    手勒住我的脖子，為了要讓他鬆手，我才用刀子輕輕刺了他
    2、3刀，要讓他放手，我並沒有殺人之犯意」云云。惟查：
  (一)、被告於上開時、地持短刀刺傷被害人吳尚  之事實，迭據
      被告於警詢、偵查、原審及本院審理中供承不諱，核與被
      害人吳尚  於偵查及原審審理中所證述；及證人陳韋廷、
      魏華羿於偵查及原審審理中之證述情節大致相符，故被告
      確有持刀刺傷被害人，堪以認定。
  (二)、被害人吳尚  受有腹部穿刺傷（3公分長深入腹腔，及3公
      分長穿入腹壁肌肉）、胃部穿刺傷（2乘0.5公分）合併胃
      破裂、右上臂穿刺傷併肌肉斷裂、左上臂撕裂傷、右頸部
      撕裂傷之傷害，有南基醫院及童綜合醫院分別出具之診斷
      證明書各一紙附於警卷可稽，且被害人就診時間分別為案
      發當晚（南基醫院）、案發翌日（童綜合醫院），有上開
      診斷書可憑，足認被害人所受之上開傷害確係被告持短刀
      刺殺之行為所造成。
  (三)、按刑法上殺人未遂罪與傷害罪之區別，應視加害人有無殺
      意以為斷。被害人所受傷害程度，固不能據為認定有無殺
      意之唯一標準，但加害人下手及經過情形如何，於審究犯
      意方面，仍不失為重要參考資料，最高法院20年台非字第
      104號判例、同院92年度台上字第5590號判決可供參照。
      又刑法上殺人罪端視加害人有無殺意及下手加害時主觀上
      有無致被害人死亡之預見為斷，被害人受傷處所是否係致
      命部位，及傷痕之多寡，輕重如何，雖不能據為認定有無
      殺意或主觀上是否有死亡預見之絕對標準，但加害人下手
      情形如何，於審究犯意時，仍足供認定加害人有無殺意之
      參考；又認定被告是否有殺人犯意，自應審酌當時情況，
      視其下手之輕重、加害之部位等，以為判斷之準據，同院
      91年度台上字第6657號、90年度台上字第1808號著有判決
      可參。本件：
      (1)被告雖辯稱係被害人勒住其脖子，其為使被害人鬆手而
      持刀朝被害人輕刺云云。然被害人吳尚  及陳韋廷於偵查
      、原審審理中均結證稱：無人勒住被告脖子等語；證人魏
      華羿於偵查中亦未供稱被害人有勒住被告脖子之情形，至
      原審審理中始證稱：其二人相互勒住對方脖子云云。魏華
      羿之證詞前後不一，且其於原審結證被告與被害人互相勒
      住對方脖子一節，亦與被告所辯情節不符，尚難以魏華羿
      於原審之證詞，遽爾認定被告有遭被害人勒住脖子。且於
      原審審理時當庭命法警依被告所述模擬被害人由被告後方
      ，或被告左後右後二側勒住被告脖子，依二人相關位置，
      不論由何方向勒住被告脖子，法警之身體正面即腹部位置
      均會緊貼被告身體，被告在此情況下，實無從持刀刺傷對
      方腹部正中央；況被害人除上開腹部刺傷二處之外，同時
      尚有右上臂穿刺傷併肌肉斷裂、左上臂撕裂傷、右頸部撕
      裂傷，更非背對被害人所可能造成，故被告上開所辯，與
      事實不符，顯非實情，吳尚  、陳韋廷上開證詞應可採信
      。本件顯係被告與被害人正面對峙衝突時，持刀刺傷被害
      人腹部，並砍傷其他部位。
      (2)被害人因遭被告之持刀攻擊而受有上揭傷勢，業如上述
      ，被告並自承其所持用之短刀，可供釣魚時挖掘蚯蚓、砍
      除雜草使用，足見該刀甚為鋒利，衡諸常情，該把短刀已
      足充為取人性命之兇器，至為明顯。而被害人所受傷害，
      經原審法院向南基醫院及童綜合醫院函查及調取病歷資料
      ，其中南基醫院函復稱：若不處理恐有生命危險（詳該院
      96年3月19日復函）；童綜合醫院函復稱：當時有生命危
      險等語（詳該院96年3月27日復函），可見被害人之傷勢
      甚為嚴重，若非急救得宜，確有致命之虞。徵之本件被害
      人上開主要受傷部位之腹部為人體要害，並無任何骨骼為
      外護，苟持利刃朝該部位突刺，足以造成內部器官嚴重受
      創，引發感染而致命，以被告年逾半旬，社會經驗非淺，
      對此不可能諉為不知，而本件倘非被害人經他人緊急送醫
      急救，確有喪命之可能，亦詳如前述，是被告於行為之時
      ，應有被害人可能因此致命之認識。但被告刺殺被害人之
      後未再積極追殺，且即與友人魏華羿騎乘機車逃逸，足證
      被告於下手之際，並非基於希望被害人死亡，且有意使該
      結果發生之直接殺人故意而為；而係無取被害人性命之希
      望，但已預見其行為能發生死亡之結果，且該結果之發生
      並不違背其本意之不確定殺人犯意為之。被告事後辯稱無
      殺人犯意，無非卸責之詞，不足採信。
  (四)、綜上所述，本件事證明確，被告殺人未遂犯行至堪認定。
二、被告行為後，刑法關於累犯（第47條之規定），業經總統於
    94年2月2日公布修正，並於95年7月1日起施行。比較修正前
    後之規定，該修正後之規定，並無較有利於被告之情形，依
    同法第2條第1項，仍應適用該修正前之規定論處。核被告所
    為，係犯刑法第271條第2項、第1項之殺人未遂罪。被告於
    短暫時間，同一地點持短刀砍殺被害人多刀，其多次持刀砍
    殺之行為，乃屬一犯意接續多次行為，侵害一個法益，應為
    接續犯，屬單純一罪。被告已著手於殺人犯罪行為之實施，
    而未發生害人死亡之結果，為未遂犯，應依刑法第25條第2
    項規定前段之規定減輕其刑。又被告有犯罪事實欄所載犯罪
    、科刑及執行之前科紀錄等情，有臺灣高等法院被告前案紀
    錄表一份附卷可稽，其於有期徒刑執行完畢後五年內再犯
    本件有期徒刑以上之罪，為累犯，應依修正前刑法第47條之
    規定，就有期徒刑部分加重其刑（死刑、無期徒刑部分依法
    不得加重），並先加後減。原審法院因認被告罪證明確，而
    予論科，固屬有據。然查被告前有多項犯罪經判處罪刑確定
    之紀錄，其品行不端，本件犯罪且構成累犯，依法本應加重
    本刑至二分之一，又被害人與被告素昧平生，更無任何怨隙
    可言，乃被告竟僅因口角細故爭端，即持刀逞兇，惡性非輕
    ，事後且推諉卸責，難認有何悔意，原審法院卻從輕量處有
    期徒刑5年6月，實有輕縱之失。被告上訴意旨否認犯行，仍
    執前詞指摘原判決不當，並無理由；而檢察官上訴意旨指摘
    原判決有輕縱被告之不當，則有理由，應由本院予以撤銷改
    判。爰審酌被告素行、犯罪動機、手段，犯罪情節嚴重，犯
    罪後至今尚未與被害人達成和解，又推諉卸責態度不佳等一
    切情狀，量處如主文第2項所示之刑，以示懲儆。至於被告
    行兇所用之短刀並未扣案，且被告供稱已因刀刃斷裂而丟棄
    滅失，爰不為沒收之宣告，併此敘明。
據上論斷，應依刑事訴訟法第369條第1項前段、第364條、第299
條第1項前段，刑法第2條第1項前段、第271條第2項、第1項、第
25條第2項，修正前刑法第47條，判決如主文。
本案經檢察官乙○○到庭執行職務。
中　　華　　民　　國　　96　　年　　9 　　月　　13　　日
            刑事第六庭　審判長法　官　李　文　雄
                              法　官　張  恩　賜
                              法　官　邱　顯　祥
上列正本證明與原本無異。
如不服本判決應於收受送達後十日內向本院提出上訴書狀，其未
敘述上訴之理由者並得於提起上訴後十日內向本院補提理由書（
均須按他造當事人之人數附繕本）。
                              書記官  陳　桂   芬
中　　華　　民　　國　　96　　年　　9 　　月　　13  　日
附錄法條：
刑法第271條：
殺人者，處死刑、無期徒刑或十年以上有期徒刑。
前項之未遂犯罰之。
